---
title: "Análisis de emociones en 'Conversación con una momia'"
author: "Cristopher Acuña - Jerson Prendas"
date: "`30/06/2025"
output: html_document
---

```{r setup, include=FALSE}
knitr::opts_chunk$set(echo = TRUE)
# Librerías necesarias
install.packages("stopwords")
library(stopwords)
library(tidyverse)
library(ggwordcloud)
library(syuzhet)
library(tm)
library(SnowballC)
library(igraph)
library(ggraph)
library(tokenizers)
library(tidytext)
library(ggplot2)
```

## 📚 Introducción

Este análisis se basa en la metodología propuesta por Débora Rodrigo-Ruiz (2022), utilizando análisis digital de emociones en textos literarios. Se aplica el análisis al cuento "Conversación con una momia" de Edgar Allan Poe, con el fin de explorar el vocabulario emocional, la polaridad narrativa y los recursos afectivos que intervienen en la construcción del texto.

## 📥 Carga y limpieza del texto

```{r}
# Versión 1: texto limpio para wordcloud y red (SIN puntuación)
texto <- readLines("Conversacion con una momia.txt", encoding = "UTF-8")
texto <- tolower(paste(texto, collapse = " "))
texto <- gsub("[[:punct:]]", "", texto)
texto <- gsub("[0-9]", "", texto)

# Versión 2: texto crudo para análisis narrativo (CON puntuación)
texto_narrativo <- readLines("Conversacion con una momia.txt", encoding = "UTF-8")
texto_narrativo <- paste(texto_narrativo, collapse = " ")
```

## ☁️ Nube de palabras emocionales

```{r}
ggplot(datos %>% slice_max(frecuencia, n = 120), aes(
  label = palabra,
  size = frecuencia,
  color = frecuencia
)) +
  geom_text_wordcloud_area(shape = "circle", rm_outside = TRUE) +
  scale_size_area(max_size = 16) +
  scale_color_gradient(low = "#1a9641", high = "#d7191c") +
  theme_minimal() +
  labs(title = "Nube de palabras emocionales (top 120)")

```

## ⚖️ Análisis de polaridad emocional

```{r}

# 1. Dividir en oraciones
oraciones <- get_sentences(texto_narrativo)

# 2. Obtener emociones NRC en español por oración
emociones <- get_nrc_sentiment(oraciones, lang = "spanish")

# 3. Calcular polaridad: positivo - negativo
polaridad <- emociones$positive - emociones$negative

# 4. Verificar que haya variación emocional
if (length(polaridad) > 2 && any(is.finite(polaridad)) && sd(polaridad) > 0) {
  # Aplicar suavizado con DCT
  arco <- get_dct_transform(polaridad,
                            low_pass_size = min(length(polaridad), 20),
                            scale_range = TRUE)

  # 5. Graficar arco emocional
  plot(arco, type = "l", col = "darkgreen", lwd = 2,
       main = "Arco emocional de 'Conversación con una momia'",
       xlab = "Progresión narrativa", ylab = "Polaridad emocional")
  abline(h = 0, lty = 2, col = "gray")
} else {
  message("No se detectó suficiente polaridad en el texto completo.")
}
```

## 📊 Conteo de emociones (NRC)

```{r}
nrc <- get_nrc_sentiment(get_sentences(texto))
emociones_sum <- colSums(nrc[, 1:8])
barplot(emociones_sum, las = 2, col = rainbow(8), main = "Conteo de emociones NRC")
```

## 🕸️ Red de palabras (coocurrencia)

```{r}
# Tokenizar en oraciones
oraciones <- unlist(tokenize_sentences(texto))

# Crear corpus y procesar
corpus <- VCorpus(VectorSource(oraciones))
corpus <- tm_map(corpus, content_transformer(tolower))
corpus <- tm_map(corpus, removePunctuation)
corpus <- tm_map(corpus, removeNumbers)
corpus <- tm_map(corpus, removeWords, stopwords("es"))
corpus <- tm_map(corpus, stripWhitespace)
corpus <- tm_map(corpus, stemDocument, language = "spanish")

# Matriz término-documento
tdm <- TermDocumentMatrix(corpus)
mat <- as.matrix(tdm)

# Seleccionar top 40 palabras más frecuentes
frecuencias <- rowSums(mat)
top_terms <- names(sort(frecuencias, decreasing = TRUE))[1:40]
mat <- mat[top_terms, ]
mat[mat >= 1] <- 1  # binarizar

# Matriz de co-ocurrencia
cooc <- mat %*% t(mat)
diag(cooc) <- 0
cooc[cooc < 2] <- 0  # filtrar conexiones débiles

# Crear grafo
g <- graph.adjacency(cooc, weighted = TRUE, mode = "undirected")
g <- simplify(g)
g <- delete_vertices(g, degree(g) == 0)

# Visualización
set.seed(123)
layout <- layout_with_fr(g)

plot(
  g,
  layout = layout,
  vertex.size = 8,
  vertex.label.cex = 0.8,
  vertex.label.color = "black",
  vertex.color = "#AED6F1",
  edge.width = E(g)$weight,
  edge.color = "gray60",
  main = "Red de palabras más frecuentes"
)

```

## 📝 Conclusión

Este análisis permite observar cómo la narrativa de Poe utiliza vocabulario emocional para generar tensión, ironía y sorpresa. El arco emocional, el conteo NRC y la red semántica revelan la estructura interna del relato. El enfoque digital empleado se basa en métodos similares a los usados por Rodrigo-Ruiz (2022) en la narrativa cervantina.
